【裁判字號】    98,消債聲,22
【裁判日期】    981230
【裁判案由】    聲請免責
【裁判全文】
臺灣板橋地方法院民事裁定            98年度消債聲字第22號
聲  請  人  甲○○
代  理  人  陳瑞和律師
上列當事人間因消費者債務清理條例事件，債務人聲請清算，
經本院裁定准予清算並同時終止後聲請免責，本院裁定如下：
    主  文
債務人甲○○應予免責。
    理  由
一、按法院為終止或終結清算程序之裁定確定後，除別有規定外
    ，應以裁定免除債務人之債務，消費者債務清理條例第132
    條定有明文。又法院裁定開始清算程序後，債務人有薪資、
    執行業務所得或其他固定收入，而普通債權人之分配總額低
    於債務人聲請清算前二年間，可處分所得扣除自己及依法應
    受其扶養者所必要生活費用之數額者，法院應為不免責之裁
    定，但債務人證明經普通債權人全體同意者，不在此限，復
    為同條例第133 條所明定。按「債務人有下列各款情形之一
    者，法院應為不免責之裁定，但債務人證明經普通債權人全
    體同意者，不在此限：一、於七年內曾依破產法或本條例規
    定受免責；二、隱匿、毀損應屬清算財團之財產，或為其他
    不利於債權人之處分；三、捏造債務或承認不真實之債務；
    四、因浪費、賭博或其他投機行為，致財產顯然減少或負擔
    過重之債務，而生開始清算之原因；五、於清算聲請前一年
    內，已有清算之原因，而隱瞞其事實，使他人與之為交易致
    生損害；六、明知已有清算原因之事實，非基於本人之義務
    ，而以特別利於債權人中之一人或數人為目的，提供擔保或
    消滅債務；七、隱匿、毀棄、偽造或變造帳簿或其他會計文
    件之全部或一部，致其財產之狀況不真確；八、故意於財產
    及收入狀況說明書為不實之記載，或有其他故意違反本條例
    所定義務之行為」，亦為同條例第134條所明定。
二、聲請人即債務人甲○○聲請消費者債務清理事件（本院97年
    度消債清字第85號），前經本院於民國98年2 月26日裁定開
    始清算程序，並以聲請人其因負債現金卡等債務合計新臺幣
    （下同）2,796,858 元，其原開設「新豐企業社」從事五金
    買賣之商業活動，惟因健康因素無法工作，乃於94年7 月15
    日將上開所經營之商業經營終止，且同因健康因素一直找不
    到正職工作，其財產又僅有車號P65-308 號普通重型機車一
    輛（93年6 月出廠），而一切生活支出均由配偶與子女負擔
    ，是以無能力支付銀行協商還款事宜，認定聲請人之財產應
    不敷清償清算程序之費用，故同時終止清算程序確定，合先
    敘明。
三、聲請人聲請免責，經本院通知全體無擔保債權人表示意見，
    其中表示反對債務人免責之債權人計有：債權人國泰世華商
    業銀行股份有限公司、聯邦商業銀行股份有限公司、台新國
    際商業銀行股份有限公司、中國信託商業銀行股份有限公司
    、萬泰商業銀行股份有限公司、日盛國際商業銀行股份有限
    公司、花旗（臺灣）商業銀行股份有限公司、安泰商業銀行
    股份有限公司、行政院勞工委員會勞工保險局等金融機構及
    政府機關。上開債權人具狀陳稱反對債務人免責之理由不外
    以：聲請人未考量其經濟能力反覆以信用卡或現金卡預借現
    金，造成以債養債，有因浪費或投機最後導致負擔過重，而
    生開始清算原因之嫌，不應予免責等語。
四、經查：
（一）聲請人自陳其自94年間因罹患多項疾病（94年間因患有消
      化道潰瘍合併出血、酒精性肝硬化〈肝硬化情況介於Chil
      d  A-B〉併發腹水、黃疸、食道靜脈曲張及肝昏迷、自發
      性細茵性腹脹炎及糖尿病等症，於94年11月12日至94年11
      月26日至長庚醫院治療，95年8 月間因病發復至長庚醫院
      治療；復因右側股骨頭缺血性壞死於95年12月6 日至95年
      12月9 日至恩主公醫院進行減壓手術；復因無法久站致無
      法工作，於95年7 月間領得障礙類別重器障〈肝〉、障礙
      等級中度之身心障礙手冊）後，即因身體健康不佳無法繼
      續從事原本經營之事業活動，而將商業事業終止亦無法勝
      任其他工作，目前無收入，並因上開病症向臺北縣政府申
      請身心障礙補助每月4,000 元，是其生活費及醫療費用均
      靠身心障礙補助及子女接濟，業據聲請人提出勞工投保資
      料表、95及96年綜合所得稅各類所得清單、財產歸屬表、
      身心障礙手冊、臺北縣土城市公所低收入證明書、亞東紀
      念醫院及長庚紀念醫院乙種診斷證明書、郵局存摺等可憑
      。是以聲請人實已無法負擔銀行協商費用，且聲請人債務
      高達2,796,858 元，已顯無清償之可能，既經本院裁定清
      算確定，應無再度協商清償方案之問題。
（二）債務人經本院98年2 月26日裁定開始清算後，並無薪資或
      執行業務所得，已如前述，故不具備本條例第133 條之不
      免責事由。
（三）再經本院函請債權銀行就債務人聲請免責一節表示意見，
      債權銀行固分別具狀陳稱：參酌債務人之消費紀錄，顯有
      不思考量自身經濟能力反覆以信用卡或現金卡預借現金，
      以債養債，而有浪費、賭博或其他投機行為致負擔過重債
      務，而生開始清算原因之嫌，不應免責等語，惟按所謂浪
      費或投機行為實不易認定，亦難有統一之客觀標準，依每
      一債務人之情況而有不同。況所謂客觀標準，究採取寬鬆
      認定，抑是嚴苛審核，法院應視具體事件而定，亦即何種
      生活方式屬「浪費」、「投機」，可能因債務人成長過程
      中之生活環境、背景及經歷，有很大部分之關聯。是判斷
      生活程度是否「浪費」、「投機」或「明知已有清算原因
      之事實」之標準，倘依寬鬆之認定，則金融機構將面臨所
      有卡債族均不還債或僅還部分款項之危機，應非當初立法
      真意之所在；若從嚴審核，則難以達成立法救卡債族之目
      的。換言之，應否認定債務人有否「浪費」、「投機」，
      而可否免除清償責任之關鍵，應參酌各個債務人主觀之內
      部意識與表現在外在之行為。故債務人是否確已盡其所能
      工作以增加收入，並確實執行量入為出，盡力壓低所有支
      出，或有計畫為生活支出等，並非衡量債務人行為是否為
      浪費或投機之決定因素。則查，本件綜觀債權銀行所提債
      務人之消費明細其內容，債務人反覆以信用卡及現金卡預
      借現金當時仍經營其所開設之「新豐企業社」，從事商業
      活動本有因交易活動與支付企業員工薪資之資金需要，而
      商業經營雖有盈虧不定之風險存在，然商業經營若從事與
      本業相關之通常交易活動，其經營盈虧之風險，難認係為
      投機行為，否則豈不所有商業經營活動均為投機行為，將
      所有有經營風險之商業行為解釋為投機行為應非本條例立
      法意旨，因債務人事業經營不善，而逕認債務人向債權銀
      行借貸之金額全係浪費、投機行為致負擔過重債務，而生
      開始清算原因之嫌，應屬無據，另查，本件從債權人所提
      出之債務人消費明細內容，或偶有國都汽車股份有限公司
      、燦坤3C股份有限公司、家樂福股份有限公司、各處加油
      站等處之消費，惟各該消費金額並非龐大，次數亦非頻繁
      ，故債務人購買生活必須用品，衡情應是為維持日常生活
      之所需，實亦難認該等行為具奢侈、浪費之特性。綜上所
      述，債務人之借款消費難認有如債權人所主張債務人有浪
      費、奢侈、投機行為致負擔過重債務，而生開始清算，不
      應予免責之情。
五、綜上所述，本院審酌債務人生活狀況、身體疾病不易覓得工
    作之特殊情形，與其積欠債務之消費內容、原因，認債務人
    並無消費者債務清理條例第133條前段或第134條各款所定之
    情事，依上說明，自應依首開規定裁定本件債務人免責，爰
    裁定如主文。
中    華    民    國    98    年    12    月    30    日
                  民事第二庭    法  官  鍾啟煌
以上正本證明與原本無異。
如不服本裁定應於送達後10日內向本院提出抗告狀，並應繳納抗
告費新臺幣1,000 元。
中    華    民    國    98    年    12    月    30    日
                                書記官  張國仁

司法院資訊處製作；財團法人民間司法改革基金會備份。
